【裁判字號】    99,上,24
【裁判日期】    991027
【裁判案由】    損害賠償
【裁判全文】
臺灣高等法院高雄分院民事判決            99年度上字第24號
上  訴  人  丙○○
訴訟代理人  鄭國安律師
            吳麗珠律師
            賴柏宏律師
複 代理 人  庚○○
            甲○○
被 上訴 人  戊○○
訴訟代理人  己○○
            吳澄潔律師
上列當事人間因請求損害賠償事件，對於民國98年12月1 日臺灣
屏東地方法院98年度訴字第402 號第一審判決提起上訴，本院於
99年10月13日辯論終結，茲判決如下：
    主  文
上訴駁回。
第二審訴訟費用由上訴人負擔。
    事 實 及 理 由
一、被上訴人主張：上訴人明知兩造間債務糾紛業已解決，竟分
    別於民國97年4 月15日在民眾日報、同月28日在蘋果日報兩
    次登載：「為揭露戊○○熱心公益表面善行下，惡意侵吞善
    良無知友人血汗錢之假象」、「惡意侵吞本人血汗錢而來」
    、「背地裡侵吞他人血汗錢，再以行善公益塑其良好形象，
    鮮知廉恥至然」等語；並於同月23日在屏東縣萬丹地區以文
    宣傳單載稱：「世紀狠毒大企業大善人戊○○」、「你有錢
    ！是騙來的」、「你行善！是用我血汗錢」、「騙去後置之
    不理……幸好奸計未得逞」、「至今惡行彌彰，故讓大家知
    道」等語，以夾於自由時報方式，將上開文宣傳單隨報發放
    ，對伊蓄意攻訐、污衊，嚴重侵害伊之名譽及信用，爰依侵
    權行為之法律關係，求為命上訴人應將如附件所示道歉啟事
    內容以規格半十版寬17.5公分×高24公分、字體不拘，刊登
    自由時報屏東版之新聞版1 日之判決。
二、上訴人則以：伊與被上訴人間確存有債權債務關係，伊對被
    上訴人提出告訴雖經不起訴處分，惟該不起訴處分認定兩造
    間之糾紛係屬民事範疇，並非認無債權債務關係存在，是兩
    造間之債務糾紛尚未解決。又伊對被上訴人求償無門之際，
    見媒體報導被上訴人之善行，樹立其熱心公益之良好社會形
    象，並指出被上訴人所經營之公司，生意興隆、財源廣進，
    儼然成為地方公眾人物。反之，伊乃智識不高，以畜牧為業
    之老者，而兩造上開民事糾紛，除涉伊之一生積蓄外，追索
    債務所耗費時間、金錢更不計其數，故而伊主觀上出於善意
    ，為免他人重蹈覆轍，遂以自身遭遇、經歷，對身為公眾人
    物之被上訴人其人格、誠信此等可受公評之事，合理適度評
    論，實不能據而認伊所為係屬毀損被上訴人名譽之行為，即
    令負侵權行為責任等語，資為抗辯。
三、原審判決被上訴人全部勝訴，上訴人不服，提起上訴，其上
    訴聲明：(一)原判決廢棄。(二)被上訴人在第一審之訴駁回。被
    上訴人則答辯聲明：上訴駁回。
四、兩造對以下事實不爭執，並有台灣屏東地方法院檢察署（下
    稱屏東地檢署）97年度他字第678 號卷所附97年4 月15日民
    眾日報、同月28日蘋果日報、文宣傳單可稽（該卷第7 至9
    頁），堪信為真正。
  (一)上訴人分別於97年4 月15日在民眾日報、同月28日在蘋果日
    報兩次登載：「為揭露戊○○熱心公益表面善行下，惡意侵
    吞善良無知友人血汗錢之假象」、「惡意侵吞本人血汗錢而
    來」、「背地裡侵吞他人血汗錢，再以行善公益塑其良好形
    象，鮮知廉恥至然」等語；並於同月23日在屏東縣萬丹地區
    散發文宣傳單載有：「世紀狠毒大企業大善人戊○○」、「
    你有錢！是騙來的」、「你行善！是用我血汗錢」、「騙去
    後置之不理……幸好奸計未得逞」、「至今惡行彌彰，故讓
    大家知道」等語，並以夾於自由時報方式隨報發送。
  (二)上訴人前述行為業經臺灣屏東地方法院以上訴人犯散布文字
    誹謗罪，處有期徒刑4 月，如易科罰金以1,000 元折算1 日
    確定。
五、兩造爭執事項：
  (一)上訴人登報內容有無侵害被上訴人名譽？
  (二)被上訴人得否請求上訴人登報道歉？
六、上訴人登報內容有無侵害被上訴人名譽？
  (一)按民法上名譽權之侵害非即與刑法之誹謗罪相同，名譽有無
    受損害，應以社會上對個人評價是否貶損作為判斷之依據，
    苟其行為足以使他人在社會上之評價受到貶損，不論其為故
    意或過失，均可構成侵權行為，其行為不以廣佈於社會為必
    要，僅使第三人知悉其事，亦足當之（最高法院90年台上字
    第646 號判例參照）。
  (二)經查，依上訴人於前開97年4 月15日民眾日報、同月28日蘋
    果日報所載，上訴人係認被上訴人仍積欠其新台幣（下同）
    30萬元及每紙票載金額10萬元之支票47紙（下稱系爭47紙支
    票）未歸還等語，且上訴人亦當庭表示被上訴人積欠其上開
    債務云云（本院卷第48頁反面）。惟被上訴人於96年10月18
    日與上訴人之子乙○○簽立協議書，內載：「一有關丙○○
    先生與甲方（即被上訴人）自民國82年以來貸款、互助會款
    等金錢往來，因雙方計算結果不一致，爭議不斷，經乙方（
    即乙○○）出面協議，甲方願意息事寧人付給丙○○先生新
    台幣參拾萬元，該款項已由乙方轉交丙○○先生。二丙○○
    先生曾因互助會得標由乙方開出97張支票，經甲方背書，其
    中47張未兌現，每張面額壹拾萬元計肆佰柒拾萬元，悉數由
    甲方清償完畢，該肆佰柒拾萬元債權，已於民國90年屏東地
    檢署檢察官調解時圓滿解決，其支票亦已返還丙○○先生」
    等語，此有該協議書可憑（本院卷第37、56頁），且協議書
    之見證人即上訴人之子丁○○證稱：伊係上訴人之子，協議
    當場由伊出10萬元，乙○○出10萬元，被上訴人出10萬元，
    共計30萬元，由伊拿回去交給上訴人，上訴人不要拿，並表
    示他沒有看到47張支票，就不收該30萬元，後來30萬元還在
    伊這邊等語（本院卷第114 頁），兩造均對其上開證述並無
    爭執（本院卷第115 頁、第127 頁反面），堪認實在，足徵
    被上訴人已委由丁○○返還上訴人30萬元，係上訴人拒絕受
    領，自不得歸責於被上訴人。至於該30萬元雖由丁○○出資
    10萬元，乙○○出資10萬元，被上訴人出資10萬元，然此為
    其內部關係，尚難謂被上訴人僅返還10萬元。準此，被上訴
    人將30萬元交由丁○○轉交上訴人，而認對上訴人之債務已
    清償完畢，故未理會上訴人之繼續催索，主觀上應無侵占、
    詐騙上訴人財產之意圖甚明。
  (三)又經本院調取屏東地檢署90年度偵字第4694號詐欺案件卷宗
    ，兩造於90年8 月31日開庭時達成和解，被上訴人同意給付
    上訴人140 萬元及返還系爭47紙支票，並於90年9 月7 日開
    庭時，由被上訴人當庭交付上開140 萬元之支票及返還系爭
    47紙支票，上訴人同時亦交付其同意被上訴人取回假執行擔
    保金之同意書及印鑑證明、兩造另案民事訴訟之撤回狀、返
    還被上訴人每紙票載金額20萬元之支票17紙，於交付完畢後
    ，上訴人復陳稱：「已和解就好，雙方有關會款及飼料貨款
    已全部結清，並撤回本件詐欺之告訴」等語（上開偵查卷第
    102 至105 頁），顯見被上訴人確已返還系爭47紙支票，上
    開協議書所載內容應屬實在。從而，被上訴人已返還系爭47
    紙支票予上訴人，自無侵占、詐騙上訴人之財產情事。
  (四)綜上，被上訴人給付上訴人30萬元，為上訴人拒絕受領，又
    被上訴人已返還上訴人系爭47紙支票，業經上訴人收受，是
    被上訴人並無上訴人所刊載「惡意侵吞善良無知友人血汗錢
    」、「你有錢！是騙來的」等事實，上訴人竟指摘被上訴人
    惡意侵吞或行騙犯行，即有不實，已超出言論自由之保障範
    圍。
七、被上訴人得否請求上訴人登報道歉？
  (一)按因故意或過失，不法侵害他人之權利者，負損害賠償責任
    ；又名譽受到侵害時，得請求為回復名譽之適當處分，民法
    第184 條第1 項前段、第195 條第1 項定有明文。又侵害信
    用為對其經濟上評價之侵害，是名譽權廣義言之，應包括信
    用權在內（最高法院90年度台上字第2109號裁判意旨可參）
    。
  (二)查上訴人明知上述內容為不實之詞，竟以刊登報紙或夾報廣
    告方式散布於眾，且內容指摘被上訴人對其惡意侵吞或行騙
    等語，對被上訴人蓄意攻訐、污衊，已嚴重侵害被上訴人之
    名譽及信用，至為明確。又上訴人曾於97年4 月15日在民眾
    日報、同月28日在蘋果日報兩次以半版登載上開事實，又於
    同月23日在屏東縣萬丹地區以文宣傳單夾於自由時報方式，
    將上開文宣傳單隨報發放，則被上訴人請求上訴人應將如附
    件所示道歉啟事內容以規格半十版寬17.5公分×高24公分、
    字體不拘，刊登自由時報屏東版之新聞版1 日，即屬相當，
    自應准許。
八、綜上所述，被上訴人依侵權行為之法律關係，請求上訴人刊
    登如附件所示內容之道歉啟事以為回復名譽，於法洵屬有據
    ，自應准許。原審判命上訴人應予刊登如附件所示內容之道
    歉啟事，其理由雖有不當，惟認定結果與本院並無二致，仍
    應予維持。上訴意旨指摘原判決不當，求予廢棄改判，為無
    理由，應駁回其上訴。又本件事證已臻明確，兩造其餘攻擊
    防禦方法及舉證，核與判決結果不生影響，爰不予論列，併
    予敘明。
據上論結，本件上訴為無理由，依民事訴訟法第449 條第2 項、
第78條，判決如主文。
中    華    民    國    99    年    10    月    27    日
                            民事第五庭
                                審判長法官  蔡明宛
                                法      官  李昭彥
                                法      官  魏式璧
以上正本證明與原本無異。
如對本判決上訴，須於判決送達後20日內向本院提出上訴狀，其
未表明上訴理由者，應於上訴後20日內向本院提出上訴理由書（
均須按他造當事人之人數附繕本）。上訴時應提出委任律師或具
有律師資格之人之委任狀，並依附註條文規定辦理。如委任律師
提起上訴者，應一併繳納上訴審裁判費。
中    華    民    國    99    年    10    月    27    日
                                書  記  官  林佳蓉
附註：
民事訴訟法第466 條之1 ：
對於第二審判決上訴，上訴人應委任律師為訴訟代理人，但上訴
人或其法定代理人具有律師資格者，不在此限。
上訴人之配偶、三親等內之血親、二親等內之姻親，或上訴人為
法人、中央或地方機關時，其所屬專任人員具有律師資格並經法
院認適當者，亦得為第三審訴訟代理人。
第1 項但書及第2 項情形，應於提起上訴或委任時釋明之。
附件：
┌────────────────────────────────┐
│一、本人分別於民國97年4 月15日在民眾日報、4 月28日在蘋果日報兩次│
│    刊登：「為揭露戊○○熱心公益表面善行下，惡意侵吞善良無知友人│
│    血汗錢之假象」、「惡意侵吞本人血汗錢而來」、「背地裡侵吞他人│
│    血汗錢，再以行善公益塑其良好形象，鮮知廉恥至然」等語；並於同│
│    年月23日在屏東縣萬丹地區散發文宣傳單載有：「世紀狠毒大企業大│
│    善人戊○○」、「你有錢是騙來的」、「你行善是用我的血汗錢」、│
│    「騙去後置之不理，幸好奸計未得逞」、「至今惡行彌彰，故讓大家│
│    知道」等語。                                                │
│                                                                │
│二、本人承認上述報紙廣告及文宣傳單內容，確已誹謗戊○○先生並侵害│
│    其名譽及信用，特此公開致歉，並公告社會大眾週知，以回復其信譽│
│    。                                                          │
│                                              道歉人：丙○○    │
└────────────────────────────────┘

司法院資訊處製作；財團法人民間司法改革基金會備份。
